【裁判字號】    91,上易,193
【裁判日期】    920106
【裁判案由】    排除侵害
【裁判全文】
臺灣高等法院臺中分院民事判決        九十一年度上易字第一九三號
    上  訴  人  未○○○
                癸○○
                庚○○
                巳○○
                辰○○
                己○○
                午○○
                子○○
                寅○○
                戊○○
                丙○○
                乙○○○
                甲○○
                丑○○
    訴訟代理人  卯○○
    被  上訴人  丁○○
    訴訟代理人  辛○○
                壬○○
右當事人間請求排除侵害事件，上訴人對於中華民國九十一年四月二十四日臺灣彰化
地方法院九十一年度訴字第一四八號第一審判決提起上訴，本院判決如左：
      主      文
上訴及免假執行之聲請均駁回。
第二審訴訟費用由上訴人連帶負擔。
      事      實
一、上訴人聲明求為判決：(一)原判決廢棄。(二)被上訴人在第一審之訴駁回。(三)訴訟費
    用由被上訴人負擔。(四)如受不利之判決，上訴人願供擔保請准免假執行。其陳述
    略以：
  (一)兩造共有坐落彰化縣大村鄉○○段犁頭厝小段二００－三地號系爭土地其上如原
    判決附圖所示Ｂ部分之建物，確為上訴人之被繼承人謝陳葉所建造屬實。惟該建
    物當初係在兩造之長輩同意下所建造，雙方曾有口頭分管協議存在，被上訴人不
    得請求拆屋還地。
  (二)按民法第九十八條明白揭示解釋意思表示，應探求當事人之真意，不得拘泥於所
    用之辭句。而本件所舉出之三名共有人於原審僅係指稱當事人間無分管協議書存
    在雖是事實，但該證人亦有指出雖無書面分管協議書，但有口頭分配，此相關證
    人陳述之真意應該予以釐清，而非以偏蓋全的抹煞證人陳述的事實狀況，即遽作
    片面性論斷。原審未究明事實，僅執著於有無書面分管協議書，顯有草率論斷之
    嫌。
  (三)該建物係由兩造之長輩於協議下興建，被上訴人係不知情的後代子孫，其率爾指
    稱無此情事存在，乃基於一人之私而蓄意顛倒是非黑白。況本案之分管協議係從
    日據時代至今，而非處於現在一般人都懂得法律的情況下，彼此間的真意自應依
    當時之風俗習慣及採行的方式來看待，法院應納入當時所處時空的考量因素，不
    應執著於有無書面分管協議書為論斷依據。
  (四)又所謂分管約定，依最高法院之見解，不以書面為必要，以明示或默示之意思表
    示成立，均無不可。而當事人間對各自佔有管領特定位置建物之基地，互相容忍
    已有三十餘年，能否謂當事人間未成立分管協議，亦非無疑（參最高法院九十一
    年台上字第五二一號判決參照）。本件縱退萬步言無法證明有明示分管約定，但
    被上訴人於原審所舉之證人已證明互相有容忍使用之事實存在，顯然亦應認有成
    立默示之分管協議。
二、被上訴人聲明求為判決：(一)上訴駁回。(二)訴訟費用由上訴人負擔。其陳述略以：
  (一)坐落彰化縣大村鄉○○段犁頭厝小段二００－三地號土地為伊與訴外人謝金龍等
    人共有，該土地係自同段二００－一地號土地分割出來，分割前後迄今均僅任由
    各共有人占用，共有人間並未簽訂分管契約書或就土地之使用方法簽訂協議書。
    上訴人賴謝月杏等十五人之被繼承人謝陳葉未經共有人同意，占用該土地如原審
    判決附圖所示Ｂ部分土地，建造面積九三．一一平方公尺之磚造平房建物。乃本
    於所有權（共有權）之作用，請求上訴人等將該建物拆除並交還土地於全體共有
    人。
  (二)上訴人主張該建物係在兩造之長輩同意下所建造，雙方曾有口頭分管協議存在，
    但究竟是何人與何人協議？何人同意其占用土地興建？一直無法舉證證明，對所
    謂「口頭分管」亦未能提出有力之證據。至上訴人提出之分管區域圖，係遷就目
    前房屋及地形地物之現狀，自行憑空捏造之圖示，不足為憑。
  (三)上訴人一直表述其土地繼承人達十四人，惟多數並不代表公理與正義。證人謝坤
    選於其祖父亡故時，年僅三歲，憑何意識能力可知悉兩造之長輩有「口頭分配」
    之事？其他共有人及里長當時之年紀亦不足以知曉當時兩造長輩之事，均無作證
    之必要。系爭房屋已蓋了五十年左右，此係「長期」容忍使用，不能認為成立默
    示之分管協議。
      理      由
一、被上訴人主張系爭彰化縣大村鄉○○段犁頭厝小段二００－三地號土地（以下稱
    系爭土地）為伊與訴外人謝金龍等人共有，上訴人賴謝月杏等十五人之被繼承人
    謝陳葉占用其上如原審判決附圖所示Ｂ部分建造磚造平房建物之事實，已據其提
    出土地登記簿謄本、繼承系統表、戶籍謄本等在卷為證，並經原審會同彰化縣員
    林地政事務所派員勘測明確，分別製有勘驗筆錄及土地複丈成果圖可稽，本院亦
    至現場履勘無誤，且上訴人所不爭執，堪信為真實。
二、而被上訴人主張系爭土地係自同段二００－一地號土地分割出來，分割前後迄今
    均僅任由各共有人占用，共有人間並未簽訂分管契約書或就土地之使用方法簽訂
    協議書，上訴人之被繼承人謝陳葉係未經共有人同意，占用該土地建造系爭建物
    使用，侵害其他共有人之所有權，乃本於所有權，請求除去其妨害，求為命上訴
    人等將該建物拆除並交還土地於全體共有人之判決。上訴人雖抗辯稱：該建物當
    初係在兩造之長輩同意下所建造，雙方曾有口頭分管協議存在云云，然為被上訴
    人所否認。
三、經查系爭土地分割前之第二００－一號旱地，於分割前後迄今，均僅任由各共有
    人占用，共有人間並未簽訂分管契約書或就土地之使用方法簽訂協議書，業經證
    人即土地共有人謝進家、謝坤選、謝新鞣等人於原審證述明確。上訴人雖謂該建
    物當初係在兩造之長輩同意下所建造，雙方曾有口頭分管協議存在，惟究竟是第
    二００－一號旱地之何人與何人協議？何人同意其占用土地興建？以及所謂有「
    口頭分管」等等，始終未據舉證證明其事實。而依實測成果圖及現場勘驗以觀，
    上訴人之被繼承人所建築占用系爭土地之Ｂ部分房屋，不過是於在相鄰之第二０
    ０號建地建屋而越界於分割前之第二００－一號旱地為建築而已，難認當時第二
    ００－一號旱地共有人有何分管之協議。至上訴人提出之分管區域圖，均係遷就
    現時房屋及地形地物之現狀，由上訴人片面繪制而成，尚難憑以認定雙方就分割
    前之第二００－一號旱地確有口頭分管協議之事實。又證人謝坤選於原審並無雙
    方曾有「口頭分配」之證述，至其所證「當初各自佔用各自的部分」等語，僅係
    就佔用事實之陳述而已，不能據此認定係依「口頭分配」而各自佔用。另系爭房
    屋已建約五十年，此固可認定雙方有互相容忍使用之事實，但「容忍使用」仍不
    能解為有默示之分管協議。
四、按各共有人僅按其應有部分，對於共有物之全部，有使用收益之權，如未經協議
    或他共有人之同意，而就共有物之全部或一部任意占用時，即屬侵害他共有人之
    所有權，他共有人自得本於所有權，請求除去其妨害或請求向全體共有人返還占
    用之部分。本件上訴人未○○○等十五人共有如原審判決附圖所示Ｂ部分之磚造
    平房建物，未經被上訴人及其他共有人同意而占用系爭土地之特定部分，即屬無
    權占有，被上訴人本於所有權（共有權）之作用，請求上訴人將該建物拆除並交
    還土地於全體共有人，即屬有據，應予准許。原審判命上訴人等拆除交還，並酌
    定擔保為准免假執行之宣告，於法自無不合。上訴意旨指摘原判決不當，求予廢
    棄改判，為無理由，其上訴應予駁回。又本件原判決已有上訴人如於假執行程序
    實施前，以新台幣陸拾貳萬元預供擔保，得免為假執行之宣告，上訴意旨復以如
    受不利之判決，上訴人願供擔保請准免假執行，即無必要，此聲請應併予駁回。
五、本件事證已臻明確，兩造所提其餘攻擊防禦方法及舉證，與判決結果不生影響，
    爰不一一論述。
六、據上論結，本件上訴為無理由，依民事訴訟法第四百四十九條第一項、第八十五
    條第二項，判決如主文。
中      華      民      國    九十二    年      一      月      六      日
~B1民事第五庭審判長法  官  陳滿賢
~B2                法  官  朱  樑
~B3                法  官  古金男
右為正本係照原本作成。
不得上訴。
~B                書記官  王麗英
中      華      民      國    九十二    年      一      月      八      日
                                                                        Ｈ


司法院資訊處製作；財團法人民間司法改革基金會備份。
